【裁判字號】    98,易,864
【裁判日期】    990225
【裁判案由】    詐欺
【裁判全文】
臺灣屏東地方法院刑事判決               98年度易字第864號
公  訴  人  臺灣屏東地方法院檢察署檢察官
被      告  甲○○
上列被告因詐欺案件，經檢察官提起公訴（98年度偵字第3479號
），本院判決如下：
    主  文
甲○○無罪。
    理  由
一、公訴意旨略以：被告甲○○已預見金融機構帳戶係個人理財
    之重要工具，關係個人財產、信用之表徵，如交予他人使用
    ，有供作財產犯罪用途之可能，而一般人取得他人存摺之目
    的在取得贓款及掩飾犯行不易遭人追查，對於提供帳戶雖無
    引發他人萌生犯罪之確信，仍以基於幫助由真實姓名、年籍
    不詳之成年人組成之詐騙集團遂行詐欺取財之不確定故意，
    於民國98年3 月5 日上午10時30分許，在台中市○○路力行
    國小前，將其開設之中國信託商業銀行股份有限公司（以下
    簡稱「中國信託商業銀行」）中港分行帳號000-0000000000
    00號存摺、金融卡及密碼交付給真實姓名年籍不詳之成年人
    ，該不詳姓名年籍之成年人於取得上開帳戶後，即與其所屬
    之詐欺集團成員共同基於意圖為自己不法所有之犯意聯絡，
    於98年3 月5 日上午11時30分許，撥打電話給被害人劉忠益
    ，佯稱為援交妹，可以援交，致被害人陷於錯誤，依指示先
    後匯款新臺幣（下同）2 萬5,000 元、2,000 元至被告上開
    帳戶等情，因認被告涉犯刑法第30條第1 項、第339 條第1
    項之幫助詐欺取財罪嫌等語。
二、按犯罪事實應依證據認定之，無證據不得認定其犯罪事實；
    不能證明被告犯罪者，應諭知無罪之判決，刑事訴訟法第
    154 條第2 項、第301 條第1 項各有明文；另按所謂認定犯
    罪事實之證據，無論其為直接或間接證據，均須達於通常一
    般人均不致有所懷疑，而得確信其為真實之程度，始得據為
    有罪之認定，若其關於被告是否犯罪之證明未能達此程度，
    而有合理性懷疑之存在，致使無法形成有罪之確信，根據「
    罪證有疑、利於被告」之證據法則，即不得遽為不利被告之
    認定（最高法院29年上字第3105號、40年台上字第86號、76
    年台上字第4986號判例意旨參照）；又按刑法關於犯罪之故
    意，係採希望主義，不但直接故意，須犯人對於構成犯罪之
    事實具備明知及有意使其發生之兩個要件，即間接故意，亦
    須犯人對於構成犯罪之事實預見其發生，且其發生不違背犯
    人本意始成立，若對於構成犯罪之事實，雖預見其能發生，
    而在犯人主觀上確信其不致發生者，仍應以過失論（最高法
    院22年上字第4229號判例意旨可參）。
三、證據能力部分：
    按傳聞法則之重要理論依據，在於傳聞證據未經當事人之反
    對詰問予以核實，乃予排斥，惟若當事人已放棄對原供述人
    之反對詰問權，於法院審判時表明同意該等傳聞證據可作為
    證據，基於證據資料愈豐富，愈有助於真實發現之理念，並
    貫徹刑事訴訟法修法加重當事人進行主義之精神，確認當事
    人對於證據能力有處分權之制度，傳聞證據經當事人同意作
    為證據，法院認為適當者，亦得為證據；另當事人於調查證
    據時，對於傳聞證據表示「沒有意見」、「對於證據調查無
    意見」，而未於言詞辯論終結前聲明異議，應視為已有將該
    等傳聞證據採為證據之同意，此刑事訴訟法第159條之5定有
    明文。查本案據以認定被告犯罪事實存否之被告以外之人之
    言詞或書面陳述，經審判長提示並告以要旨後，檢察官及被
    告均知該證據為審判外之言詞陳述及書面證據，原無證據能
    力，惟未於言詞辯論終結前表示異議，本院審酌上開證據作
    成之過程並無不適當之情形，且對於被告涉案之事實具有相
    當之關聯性，依刑事訴訟法第159 條之5 規定具有證據能力
    。
四、公訴意旨認被告涉有幫助詐欺取財罪嫌，係以被害人劉忠益
    之證述、客戶交易明細表、被告上開帳戶開戶資料、帳戶歷
    史交易查詢、及被告之上開帳戶提款卡、存摺如係因找工作
    而交付給不詳姓名年籍之人，則在帳戶可能隨時遭到掛失止
    付之情形下，詐欺集團成員不可能以之作為詐財之用，而甘
    冒詐騙所得款項有無法提領出來之風險，再衡以被害人匯入
    款項至被告上開帳戶後，隨即遭人1次提領完畢，由此更足
    見該詐騙集團，於向被害人詐騙匯款時，確有把握該帳戶不
    會被帳戶所有人掛失止付，而此等確信，在該帳戶係找工作
    而交付之情形，實無發生之可能等情為據。然訊據被告甲○
    ○固供承其於上開時地將其所有之上開帳戶之存摺、提款卡
    交付他人並告知提款卡密碼，惟否認被訴上開幫助詐欺取財
    犯行，辯稱：我是在98年2 月27日看報紙，看到徵求司機的
    廣告，我打電話跟「陳先生」聯絡，考慮1 星期後，在交帳
    戶前1 天與對方聯絡，於98年3 月5 日上午10時許「陳先生
    」聯絡我，要我準備應徵資料即駕照、身分證、提款卡、存
    摺，我問他為何應徵司機要存摺、提款卡，對方說有業務上
    之需求，所以我於當日上午10時30分許，將身分證、駕照影
    本、存摺、提款卡、應徵資料交給「陳先生」所說的助理，
    對方要我等待徵信結果通知上班，次日（6 日）他們通知我
    的信用程度符合條件，可正式上班，並於隔日晚上等候通知
    ，於7 日當晚等不到消息，以電話聯繫對方無人接聽，於8
    日以電話再聯繫，有聯絡上，對方說忘記昨晚通知的事情，
    定8 日晚上7 時30分等候通知上班，我於8 日晚上8 時30分
    與對方聯繫，對方就失聯了，我覺得不對勁，就在當天晚上
    8 時57分打電話辦理掛失，我是用我的手機0000000000撥打
    上開求職廣告刊登之電話0000000000；我有覺得工作要用到
    帳戶存摺、提款卡及密碼有點奇怪，但因為那時候工作不穩
    定，生活壓力大，想找兼職工作，所以還是去應徵等語。
五、經查：
(一)、證人即被害人劉忠益係被犯罪集團成員施以公訴意旨所述之
    詐術，致陷於錯誤，而操作自動櫃員機，先後於98年3月5日
    下午1 時31分、1 時32分將其帳戶內之2萬5,000 元、2,000
    元存款轉入被告上開帳戶內之事實，業經被害人於警詢時證
    述明確（見台中市警察局第四分局刑事案件偵查卷宗第4 、
    5 頁），並有中國信託客戶交易明細表2 紙、被告上開中國
    信託商業銀行帳戶之開戶資料、帳戶歷史交易查詢各1 份、
    屏東縣政府警察局屏東分局崇蘭派出所受理刑事案件報案三
    聯單、內政部警政署反詐騙諮詢專線紀錄表各1 份附卷可稽
    （見上開警卷第7 、8 、9 、10頁、臺灣屏東地方法院檢察
    署偵查卷第13至15頁），被告上開帳戶被詐騙集團使用，作
    為對他人詐欺犯罪工具之事實，應可認定。然前開證據僅可
    證明被告上開帳戶被詐騙集團用為詐欺犯罪之工具，尚無法
    證明被告有幫助詐欺之故意。
(二)、又查自由時報98年2 月27日G4版有刊登「日領接送司機、正
    兼職可、無須繳交保證金、意者洽陳先生、0000000000」求
    職廣告一節，有被告所提出之上開報紙版面影本1 份在卷可
    稽（見臺灣屏東地方法院檢察署偵查卷第7 頁），再經檢察
    官調閱被告使用之門號0000000000號通聯記錄，其上記載上
    開求職廣告所登之行動電話門號0000000000號於98年3 月5
    日12時7 分59秒撥打被告使用之0000000000號，又分別於98
    年3 月6 日12時31分33秒、15時40分42秒再撥打被告使用之
    0000000000號，而被告使用之0000000000號復於98年3 月8
    日12時8 分31秒撥打0000000000號等情，有台灣大哥大雙向
    通聯資料查詢1 份附卷可考（見臺灣屏東地方法院檢察署偵
    查卷第9 、10頁），且被告留存予中國信託商業銀行之行動
    電話號碼即為0000000000號，有被告上開帳戶客戶資料1紙
    在卷可查（見臺灣屏東地方法院檢察署偵查卷第14頁），衡
    情斯時被告當無預見本案之發生而虛偽填載他人手機號碼之
    可能，故行動電話號碼0000000000確為被告所使用無疑，顯
    與被告辯稱其看到上開自由時報求職廣告後，欲應徵該司機
    工作，與「陳先生」聯絡，對方於98年3 月5 日聯絡伊，要
    求其將應徵資料即身分證、駕照影本、存摺、提款卡交給對
    方，其於該日交給對方，對方表示要伊等待徵信結果通知上
    班，於98年3 月6 日對方以電話告知伊信用程度符合條件，
    可正式上班，並於隔日晚上等候通知，其於98年3 月7 日當
    晚未獲得通知，即以電話聯繫對方，然無人接聽，其乃於98
    年3 月8 日再以電話聯繫對方，對方說忘記昨晚通知的事情
    ，要其於8 日晚上7 時30分等候通知上班，其之後就聯絡不
    上對方等語互核相符，其前開辯解應非虛妄。
(三)、再者，被告確於98年3 月8 日晚上8 時57分以電話語音方式
    辦理其上開帳戶之存摺、提款卡掛失手續，其當時向中國信
    託商業銀行客服人員陳稱：「我存摺、提款卡外借，不知道
    是否為詐騙集團，我出借大概有3 天，我想要查詢一下目前
    有無出入帳的資料。」，經客服人員告知從3 月1 日至掛失
    當時，3 月5 日當天有多筆金額存入及領出，總計近4 萬元
    後，其稱：「我可以凍結帳戶嗎？」，客服人員表示只能做
    掛失處理，帳戶只能客戶反應有被詐騙才能凍結，並告知其
    可以報警處理，其稱「我是怕被使用為人頭帳戶」、「我想
    說金額小的話還來得及」，客服人員稱：「這邊能協助你的
    部分是存摺跟卡片作掛失處理。」，被告又問：「提款卡密
    碼能不能改？」，客服人員稱：「卡片沒有在手邊的話沒辦
    法改」，被告即稱：「那就讓他為所欲為了」，客服人員稱
    ：「所以說我們可以幫你掛失」，被告稱：「那掛失之後，
    我以後的問題都不用承擔嗎？」，客服人員稱：「卡片掛失
    之後，卡片及存摺都不能再用了，只要你同意掛失的話」，
    被告即稱：「我現在同意掛失，明天再去警局處理」，客服
    人員替其辦理掛失，其又問：「我需要存摺卡片的話，再去
    補辦就可以了嗎？」，客服人員稱：「是，補發請帶身分證
    正本及存摺印章到開戶銀行補發。」，其又問：「我那時候
    有影印身分證跟駕照單面影本，我上面有寫不可塗改，那個
    無法作申請動作？」等情，有臺灣屏東地方法院檢察署檢察
    事務官勘驗中國信託商業銀行98年7 月23日函文檢附之電話
    掛失錄音紀錄光碟製作之勘驗報告1 份在卷可稽（見臺灣屏
    東地方法院檢察署偵查卷第13、18、19頁），與被告所為此
    部分辯解核屬相符，且觀之被告上開電話掛失之對話內容，
    可知被告欲以凍結帳戶、變更提款卡密碼等方式，阻止詐騙
    集團將其上開帳戶做為人頭帳戶，堪認被告極不欲詐騙集團
    非法使用其上開帳戶乙事之發生，被告前揭所辯尚非虛構。
(四)、是以由上開調查客觀顯示，尚難排除被告因見報載廣告聯繫
    求職，因而誤將系爭帳戶之存摺、提款卡、密碼交與他人之
    可能；參酌前述被告在與對方失去聯繫後，旋即將上開帳戶
    掛失之情形，足徵被告恐其帳戶供他人犯罪之用，此固難認
    被告交付系爭帳戶時，主觀上無預見上開帳戶可能被用作詐
    騙工具，惟就上開帳戶被用作詐騙工具是否不違背被告本意
    ，公訴人此部分之證明，尚難認已使通常之人達於無疑並確
    信真實之程度，而仍有合理之懷疑存在，自難認被告有幫助
    詐欺取財之不確定故意。
(五)、至於公訴意旨雖另以被告之提款卡、存摺如係因找工作而交
    付他人，則在帳戶可能隨時遭到掛失止付之情形下，詐欺集
    團成員不可能以之作為詐財之用，而甘冒詐騙所得款項有無
    法提領出來之風險，衡以被害人匯入款項至被告上開帳戶後
    ，隨即遭人1 次提領完畢，由此更足見該詐騙集團於向被害
    人詐騙匯款時，確有把握該帳戶不會被帳戶所有人掛失止付
    ，而此等確信，在該帳戶係找工作而交付之情形，實無發生
    之可能等情，認被告所辯不可採等語；然依被告前開辯解，
    足見被告於98年3 月5 日將其上開帳戶存摺、提款卡交給詐
    欺集團時，對方要求伊等待徵信結果通知上班，並於翌日告
    知其信用程度符合條件，可正式上班，請其於隔日晚上等候
    通知等情，則該詐欺集團顯然得以確信被告在接獲徵信結果
    之通知以前，不會貿然將該帳戶掛失止付，其必然可以提領
    到詐騙本件被害人所得之款項，公訴人前開質疑於本案顯無
    適用之餘地，尚不得為不利於被告之認定。
六、綜上所述，公訴人所舉之前揭證據，僅可證明被告之上開帳
    戶為詐騙集團使用作為對他人詐欺犯罪之工具，而縱被告對
    交付系爭帳戶予他人之結果，有可能被作為詐騙工具之事實
    有所認識，然尚難證明系爭帳戶被用為詐騙工具不違背被告
    本意，顯不足證明被告涉有上開幫助詐欺犯行，此外復查無
    其他積極證據足資證明被告確有前開犯行，揆諸首揭說明，
    要屬不能證明被告犯罪，自應為被告無罪之諭知。
據上論斷，應依刑事訴訟法第301條第1項，判決如主文。
本案經檢察官任亭到庭執行職務。
中    華    民    國    99    年     2    月    25    日
                刑事第五庭  審判長法  官  石家禎
                                  法  官  林家聖
                                  法  官  陳秀慧
如不服本判決應於收受判決後10日內向本院提出上訴書狀，並
應敘述具體理由；其未敘述上訴理由者，應於上訴期間屆滿後
20日內向本院補提理由書（均須按他造當事人之人數附繕本）
「切勿逕送上級法院」。
中    華    民    國    98    年     2    月    25    日
                                  書記官  史安琪

司法院資訊處製作；財團法人民間司法改革基金會備份。
